臺北高等行政法院判決
　　　　　　　　　　　　　　　　　　 95年度訴字第03038號
　　　　　　　　　　　　　　　.
原　　　告　玠宏實業有限公司
代　表　人　甲○○董事）住同.
被　　　告　財政部臺灣省北區國稅局
代　表　人　凌忠嫄（局長）住同上
訴訟代理人　乙○○兼送達代收.
　　　　　　丙○○
上列當事人間因營業稅事件，原告不服財政部中華民國95年7 月
10日台財訴字第09500257470 號（案號：第00000000號）訴願決
定，提起行政訴訟。本院判決如下：
　　主  文
原告之訴駁回。
訴訟費用由原告負擔。
　　事  實
一、事實概要：原告於民國（下同）88年9 月間無銷貨事實，開
    立統一發票1 紙予金太旺企業有限公司（下稱金太旺公司）
    ，銷售額新台幣（下同）2,563,200 元，虛報銷項稅額128,
    160 元；又於87年1 月間至89年9 月間無進貨事實，取得美
    里加科技有限公司（下稱美里加公司）等15家公司虛開之統
    一發票60紙銷售額合計17,756,969元（嗣申報力勝實業股份
    有限公司進貨退出1 筆金額2,563,200 元），虛報進項稅額
    759,694 元；致逃漏營業稅額631,534 元。經法務部調查局
    臺北縣調查站（下稱臺北縣調查站）及被告查獲，經審理違
    章成立，除核定補徵營業稅額631,534 元，並按所漏稅額處
    7 倍之罰鍰計4,420,700 元（計至百元止）。原告不服，申
    請復查，經被告95年2 月7 日北區國稅法一字第0950010433
    號復查決定書（下稱原處分）准予追減罰鍰為1,263,000 元
    ，其餘維持原核定；原告仍不服，向財政部提起訴願，亦遭
    決定駁回，遂向本院提起本件行政訴訟。
二、兩造聲明：
　(一)原告聲明：訴願決定及原處分均撤銷。
　(二)被告聲明：駁回原告之訴。
三、兩造之爭點：
  1.被告以原告申報扣抵系爭進項稅額無進貨事實，命補繳營業
    稅，於法是否有據？
  2.本件原告就逃漏系爭營業稅有無故意或過失？
　(一)原告主張之理由：
    1.原告87至89年之帳務委託由訴外人李再領及莫凱婷共同經
      營的代理記帳業「龍瀚工商會計事務所」（下稱龍瀚事務
      所）處理帳務事宜，期間原告均誠實繳納稅額，委由龍瀚
      事務所代為完成繳稅及申報手續。原告於89年中經台北縣
      政府稅捐稽徵處（下稱北縣稅捐處）承辦人通知，始得知
      龍瀚事務所負責人逃逸，並發現該事務所已將其客戶轉賣
      給另一記帳代理業者，並傳真致原告騙稱其因擴大營業，
      故須遷移地址及變更電話云云。本案經檢調單位審查終結
      ，亦認原告為受害者。後來被告告知原告須補營業稅631,
      534 元，並要原告承認違章事實，罰1 倍罰鍰，惟原告認
      為龍瀚事務所於87年至89年中利用原告未開立並已撕掉一
      半待報廢的發票，於買受人欄以鉛筆填上金太旺公司，以
      及品名欄下方填上金額2,563,200 元等字，有與北縣稅捐
      處之稅務員勾結，完成冒開原告銷貨發票，增加原告營業
      額；另一方面被告告知原告多出美里加等15家公司之進貨
      發票，金額共計17,756,969元，因原告從未見過這些發票
      ，而此案的受害者有100 多家公司，被告要求補稅，理應
      提出證據，把發票抵扣聯調出來讓原告了解，而不應以期
      限內要原告承認違章事實，原告不願在事實未明之下簽結
      承認違章，結果被處以2 倍罰鍰定案，原告對此處分實難
      接受，因此向鈞院提出行政訴訟。
    2.下列論述，希望得到被告合理解釋：
      (1)公司行號誠實申報繳交營業稅，稽徵機關理應嚴格把關
        ，防止不法之徒有機可趁，賺取不法之財。事實上稽徵
        機關不但管理失當，讓稅務員和代理記帳業者勾結，使
        國庫被掏空；更不可思議的是，報稅竟然可以不必用抵
        扣聯就可以報稅，而且事隔3 年才發現，稽徵機關管理
        之鬆散可見一般。
      (2)不管資訊多發達、電腦多方便，基本之審核把關工作仍
        要嚴格執行。龍瀚事務所在系爭發票上隨便用鉛筆寫一
        寫，被告竟審核過關；明明是違法之事，被告竟然讓它
        成為向公司行號徵稅的來源之一，非但沒有正當性，且
        使此種犯罪成為增加國庫收入之財源。
      (3)被告課徵稅負應有根據，如果是本身失職造成，更要作
        的讓人心服口服；類似此種案件經常發生，且金額1 次
        比1 次大，惟不見被告反躬自省以防止不法之事再度發
        生，而是其積極向公司行號追討稅款。難道稅務員的不
        法，被告本身沒有任何責任？其將責任都歸於公司問題
        ，實有不當。
      (4)若被告要求原告補稅，請被告提示進項、銷項之發票抵
        扣聯予原告查證，若有上述「金太旺及美里加等15家公
        司」之發票報稅聯正本，表示當初這些發票確實有依正
        常手續完成開立，若不是以正常開立發票，光憑1 張列
        表被告就要向原告課稅，原告難以干服。而且當初受害
        者多達100 多家公司，發票與公司之間之比對恐有未查
        明之處，被告應以發票正本證明，才可以向公司行號討
        稅，請鈞院公平審理。
      (5)相同案情之營利事業所得稅已在鈞院審理過（案號：92
        年訴字第4650號），被告在法庭要求和解並已結案，答
        應退還多繳之稅金（該退稅迄今仍未收到，連公文通知
        都沒有），顯示被告在正當性上確實站不住腳，因此同
        案之營業稅也請鈞院公平審理。
    3.原告88、89年定期開給龍瀚事務所支付營業稅的支票，都
      有存根紀錄可證，足以證明原告都有繳納營業稅。
    4.金太旺公司那1 筆銷項稅額的部分係記帳業者利用原告已
      經報廢的發票，在買受人欄位用鉛筆填上金太旺公司的名
      字及金額，被被告當成銷項稅額並據以課稅，但是根本就
      是他人偽造的。原告並合理懷疑其餘61筆進項的部分，也
      是被記帳業者用此種方式開立發票。
    5.原告認為要負責任的應該是記帳業者李再領2 人才對，原
      告確實有疏忽的責任，但是北縣稅稽處的承辦人員也同樣
      要負責才對。政府應該要積極防止這樣的情形，不是把責
      任推給人民。現在公司已經停業了，原告實無法支付如此
      龐大的稅款及罰鍰。
  (二)被告主張之理由：
    1.補徵營業稅部分：
      (1)按「營業人左列進項稅額，不得扣抵銷項稅額：一、購
        進之貨物或勞務未依規定取得並保存第33條所列之憑證
        者。」為行為時營業稅法第19條第1 項第1 款所明定。
        次按「代理人於代理權限內，以本人名義所為之意思表
        示，直接對本人發生效力。」「債務人之代理人或使用
        人，關於債之履行有故意或過失時，債務人應與自己之
        故意或過失負同一責任。」為民法第103 條第1 項及第
        224 條前段所規定。又「取得虛設行號以外其他非實際
        交易對象開立之憑證申報扣抵案件：1.無進貨事實者：
        因其並無進貨及支付進項稅額之事實，其虛報進項稅額
        ，逃漏稅款，應依營業稅法第51條第5 款規定補稅並處
        罰。」為財政部83年7 月9 日台財稅第831601371 號函
        所明釋。
      (2)本件原告於首揭期間無進銷貨事實，開立統一發票予金
        太旺公司，銷售額合計2,563,200 元，同時取得美里加
        公司等15家公司虛開之統一發票銷售額合計17,756,969
        元，並申報進貨退出金額2,563,200 元，致虛報進項稅
        額631,534 元，經臺北縣調查站及被告查獲，有臺北縣
        調查站通報函、專案申請調檔統一發票查核清單及調查
        筆錄等資料影本可稽，違反前揭稅法規定，被告所屬臺
        北縣分局核定補徵營業稅額631,534 元。原告主張87至
        89年間委由李再領及莫凱婷共同經營的代理記帳業「龍
        瀚工商會計事務所」處理帳務事宜，統一發票遭該事務
        所違法盜用，且被轉為虛報進銷等不法情事，檢調單位
        已審查終結，證實原告實為受害者並未涉及此不法情事
        。龍瀚事務所利用原告未開立且已撕毀之報廢統一發票
        開立買受人金太旺公司銷售額2,563,200 元，與稅務人
        員勾結，冒開統一發票增加原告營業額，並將原告未曾
        見過之美里加公司等15家公司之進貨發票金額17,756,9
        69元列入申報，被告無法提出申報時之統一發票抵扣聯
        ，僅憑磁片資料即要求原告補繳營業稅額631, 534元並
        處2 倍罰鍰1,263,000 元，被告應出示進項及銷項抵扣
        聯證明原告虛報，如無法提示請撤銷核定補徵之營業稅
        及罰鍰等語。
      (3)經查原告委由龍瀚事務所辦理記帳及相關租稅報繳業務
        ，該事務所負責人為圖得各委託廠商各該期應納營業稅
        之差額，利用美里加公司等提供其報廢尚未開立統一發
        票等資料之機會，擅自開立不實之銷貨統一發票，充作
        原告之進項憑證，並虛開原告之統一發票予金太旺公司
        ，依首揭民法規定，原告應與代理其記帳會計人員之故
        意或過失負同一責任，且其於營業稅款交付後並未向事
        務所索取稅款繳納證明資料，確認稅款是否如數繳納，
        難謂已善盡監督之責，被告依首揭稅法規定核定補徵營
        業稅額631,534 元並無不合，請予維持。
      (4)至原告提出被告應出示申報之進項及銷項抵扣聯證明其
        確實虛報乙節，依營業稅電子資料申報繳稅作業要點：
        「貳、電磁紀錄媒體申報作業……二、申報作業規定（
        一）營業人經核准以電磁紀錄媒體申報營業稅資料，應
        依加值型及非加值型營業稅法第35條規定之申報期限，
        檢附下列資料向所在地稽徵機關辦理申報……5.進項營
        業資料，但經核准進項資料以電磁紀錄媒體申報者免附
        。6.銷項營業資料，但經核准銷項資料以電磁紀錄媒體
        申報者免附。」原告為經核准使用媒體申報方式申報營
        業稅資料之公司，依上述作業要點規定，其申報時免附
        進項及銷項營業資料，故被告無法依原告之要求出示進
        項及銷項扣抵聯，特此敘明。
    2.罰鍰部分：
      (1)按「納稅義務人，有左列情形之一者，除追繳稅款外，
        按所漏稅額處1 倍至10倍罰鍰，並得停止其營業……五
        、虛報進項稅額者。」為加值型及非加值型營業稅法第
        51條第5 款所明定。
      (2)本件違章事證明確，被告原處分依「稅務違章案件裁罰
        金額或倍數參考表」使用須知第4 點規定減輕處罰，原
        告未於復查決定前補繳稅款及以書面承認違章事實並承
        諾繳清罰鍰，改按所漏稅額631,534 元處2 倍罰鍰1,26
        3,000 元並無違誤，請予維持。
    3.有關另案營利事業所得稅的部分，後來發現原告確有被盜
      蓋發票章，所以被告才同意減輕稅款。本件營業稅部分則
      確實有開系爭發票（見本院卷第19頁三聯式統一發票明細
      表序號79），當時是採取媒體申報，媒體申報是「填具明
      細不附單據」，也就是並不需要提出扣抵聯的正本，只要
      照實填寫不必附上扣抵聯，所以沒有發現那1 張發票是撕
      毀的。這1 張發票金額2,563,200 元為無銷售事實，被告
      計算逃漏稅額時，已減去該銷項稅額，並沒有就該部分課
      徵稅額。
    4.關於原告87、88及89年度的申報資料，由於保管帳證期限
      是5 年，現已無原始資料了。媒體申報也需要營業人申報
      統一發票扣抵聯明細表。目前可以調出來的資料都已陳報
      給大院。
    5.原告雖然有把營業稅的金額（支票）交給龍瀚事務所，但
      是該事務所並沒有照支票的金額去繳納。原告沒有核對40
      1申報書上的資料，被告認為有過失。
　　理  由
一、本件訴訟程序進行中，被告之代表人已由許虞哲變更為凌忠
    嫄，有行政院95年8 月23日院授人力字第0950023637號令在
    卷可證，茲由新任代表人具狀聲明承受訴訟，核無不合，應
    予准許。
二、原告起訴主張：原告87至89年間委由訴外人李再領及莫凱婷
    共同經營的代理記帳業「龍瀚工商會計事務所」處理帳務事
    宜，統一發票遭該事務所違法盜用，且被轉為虛報進銷等不
    法情事，檢調單位已偵查終結，證實原告實為受害者並未涉
    及此不法情事，原處分仍命原告補稅及處罰，於法無據，為
    此訴請如聲明所示云云。
三、被告則以：原告委由龍瀚事務所辦理記帳及相關稅捐報繳業
    務，原告應就代理其記帳會計人員之故意或過失負同一責任
    ，且其於營業稅款交付後並未向事務所索取稅款繳納證明資
    料，確認稅款是否如數繳納，難謂已善盡監督之責，被告依
    法核定補徵營業稅額及處以罰鍰631,534 元並無不合等語置
    辯，求為判決駁回原告之訴。
四、按行為時營業稅法第19條第1 項第1 款規定：「營業人左列
    進項稅額，不得扣抵銷項稅額：一、購進之貨物或勞務未依
    規定取得並保存第33條所列之憑證者。」第51條第5 款規定
    ：「納稅義務人，有左列情形之一者，除追繳稅款外，按所
    漏稅額處1 倍至10倍罰鍰，並得停止其營業：……五、虛報
    進項稅額者。」為營業稅法第51條第5 款所明定。
五、本件兩造不爭原告於87年1 月間至89年9 月間無向美里加公
    司等公司進貨銷售額合計17,756,969元之事實，惟原告之營
    業稅申報將之申報扣抵銷項稅額，此有專案申請調檔統一發
    票查核清單及營業稅申報申報書在原處分卷可稽，堪認為真
    實。
六、本件之爭執在於：
  (一)被告以原告申報扣抵系爭進項稅額無進貨事實，命補繳營業
    稅，於法是否有據？
  (二)本件原告就逃漏系爭營業稅有無故意或過失？
七、經查：
  (一)關於上開2 項爭點，即原告是否應就稅務代理人以其名義所
    為之稅務行為負其責任，要自行政法上如何看待納稅義務人
    有無盡其作為或不作為義務談起。
  (二)按司法院釋字第275 號解釋意旨雖謂：「人民違反法律上之
    義務而應受行政罰之行為，法律無特別規定時，雖不以出於
    故意為必要，仍須以過失為其責任條件。但應受行政罰之行
    為，僅須違反禁止規定或作為義務，而不以發生損害或危險
    為其要件者，推定為有過失，於行為人不能舉證證明自己無
    過失時，即應受處罰。」但此一解釋文並未進一步對過失之
    內涵為闡明。
  (三)關於行政罰法上有關過失內涵之認知，是否可全盤適用刑事
    刑罰之觀點，本院採取否定之看法，其理由如下：
    1.固然學者多謂，刑事刑罰與行政罰「二者間僅有量之區別
      ，而無質之差異」。但事實上刑事刑罰與行政罰所追求之
      目標顯然不盡一致，前者以維護社會基本秩序（法益）為
      目標，同時有「惡害報應」之特質，後者則重在追求行政
      管制目標的達成。所以二者在歸責原則上自有所不同，前
      者鑑於其報應程度之強烈性，強調對個人行為（自然人）
      之非難，重視個人行為責任，強調刑止一身。而行政罰既
      然重在行政管制目的之達成，強調以較輕之秩序罰來完成
      所欲維護之管制目標，所以歸責之原理，除了受規制者（
      包括自然人、法人或其他具行政法主體地位之團體）本身
      之作為或不作為義務外，尚且常課予受規制者對第三人之
      監督義務。
    2.而參酌民法上對於過失責任之歸責原則，雖然其判斷結構
      與刑法上之過失相同（同為「應注意、能注意而不注意」
      ），但是在「客觀注意義務」之具體內涵（即「應注意」
      之問題）上則較諸刑法上注意義務為廣，此觀諸民法第10
      3 條第1 項規定：「代理人於代理權限內，以本人名義所
      為之意思表示，直接對本人發生效力。」第224 條前段規
      定：「債務人之代理人或使用人，關於債之履行有故意或
      過失時，債務人應與自己之故意或過失負同一責任。」益
      明。
    3.雖然行政罰與刑事刑罰之概念比較相近，有關過失責任之
      建立原則上應該以個人責任為準，民事法上特殊類型之過
      失責任，原則上似乎不應輕易引用到行政罰之過失責任中
      ，可是換個角度而言，行政罰具有作為實現行政目標之工
      具性格，不僅有規制社會日常活動之作用，而且還有引導
      、塑造之功能存在，與純然建立在社會倫理非價基礎之刑
      法不盡完全相同，因此純以個人立場去思考所建立之注意
      義務內容，在行政罰是否能完全適用，即值檢討（事實上
      以個人責任為基礎之過失理論，在某些特定領域之刑事法
      中也受到檢討，所以公害刑法上才會有「組織體過失」理
      論之提出）。何況刑法之規制對象以自然人為原則（法人
      受刑法規範乃屬極端之例外），而行政罰之規制對象包涵
      社會上各式各樣的組織實體（甚至沒有取得法人資格之組
      織，也會受到相同之行政規制），此時各種組織體運用自
      然 人而活動，其使用之自然人疏忽所帶來之後果，該組
      織體亦有承擔責任，因此類似於民法上「損益同歸」原則
      在行政罰上亦非全無類推適用之餘地。
　　4.以上法理上的權衡，表現實踐於實證法上者，則為行政罰
      法第7 條第2 項之規定：「法人、設有代表人或管理人之
      非法人團體、中央或地方機關或其他組織違反行政法上義
      務者，其代表人、管理人、其他有代表權之人或實際行為
      之職員、受僱人或從業人員之故意、過失，推定為該等組
      織之故意、過失。」不過上開規定乎僅將組織內部之人的
      不法作為納入，而沒有思及組織外部輔助人之不法作為一
      樣會對法人應負行政責任造成影響。
  (四)在上開法理背景下，就本件爭點而言，原告應就稅務代理人
    以其名義所為之稅務違章行為負其違章責任。其理由如下：
    1.按在營業稅之課徵上，原告是以納稅義務人之身分，與代
      表國家稅捐高權之稅捐稽徵機關，直接形成其間之公法上
      權利義務關係。而稅務代理人是其選任監督者，其應有能
      力控管，是其稅務代理人以其名義所為之各項稅法作為，
      其有利與不利均應由其承擔。
    2.對稅捐稽徵機關而言，並未掌握納稅義務人之課稅資料，
      也不能為納稅義務人選任稅務代理人，其行政管制目標之
      達成，完全有賴於納稅義務人盡其公法上之義務。如果納
      稅義務人可以將責任推給稅務代理人，行政管制目標根本
      無從達成。
    3.而且原告對各項課稅事要件事實，實際上有能力直接聯絡
      稅捐稽徵機關查證或核對，豈能以稅務代理人之侵權作為
      將責任完全推卸。原告實不能以刑事上其為該稅務代理人
      犯罪行為之被害人，即謂其可以不顧及與國家間之公法上
      權利義務關係。
  (五)具體就本件而為觀察，按行為時營業稅法第35條規定：「（
    第1項）營業人除本法另有規定外，不論有無銷售額，應以
    每2 月為1 期，於次期開始15日內，填具規定格式之申報書
    ，檢附退抵稅款及其他有關文件，向主管稽徵機關申報銷售
    額、應納或溢付營業稅額。其有應納營業稅額者，應先向公
    庫繳納後，檢同繳納收據一併申報。……（第3 項）前2 項
    營業人，使用統一發票者，並應檢附統一發票明細表。」第
    42條第1項規定：「依本法規定，由納稅義務人自行繳納之
    稅款，應由納稅義務人填具繳款書向公庫繳納之。」依以上
    規定可知，營業稅法課以營業人每2 個月向主管稽徵機關申
    報銷售額、應納或溢付營業稅額及繳納應納營業稅額之公法
    上之義務，至於原告是否要委請稅務代理人代為申報，係原
    告在私法上是否要成立委任契約或其他性質之契約的問題，
    不因為原告委請稅務代理人代為申報，即脫離其公法上應盡
    之申報稅額及繳納稅款之義務。又按營業稅電子資料申報繳
    稅作業要點「貳、電磁紀錄媒體申報作業二、申報作業規定
    （一）營業人經核准以電磁紀錄媒體申報營業稅資料，應依
    加值型及非加值型營業稅法第35 條 規定之申報期限，檢附
    下列資料向所在地稽徵機關辦理申報。1.當期（月）進項或
    銷項或進銷項或營業人銷售額與稅額申報書……電磁紀錄媒
    體。4.繳款書申報聯或網際網路繳稅完成之繳稅交易資料。
    5.進項營業資料，但經核准進項資料以電磁紀錄媒體申報者
    免附。6.銷項營業資料，但經核准銷項資料以電磁紀錄媒體
    申報者免附。」上開電子資料申報繳稅制度，亦只是在簡化
    申報程序，並未因此免除營業人之申報義務，均先指明。
  (六)本件原告自承於87年1 月至89年9 月間，並沒有系爭進項稅
    額759,694 元所指之進貨事實，則原告於每一申報週期申報
    並繳納之營業稅額，自不應減除上開進項稅額，惟原告任由
    其稅務代理人申報減除，並依減除後之營業稅額繳納，全未
    監督查證是否有確實申報並繳納稅款，原告自未善盡其申報
    及繳納之義務，依前所述，其有過失甚明，則被告依法追繳
    稅款並處以罰鍰，自均屬有據。
  (七)至原告主張被告未逐一查核統一發票，致生弊端云云，查依
    行為時營業稅法第35條第3 項之規定亦僅要求營業人有使用
    統一發票者，應檢附統一發票明細表，並未要求將所開立之
    統一發票全部送核，而基於稅捐稽徵經濟之考量，稽徵機關
    更不可能逐紙檢視，是以原告將其過失推給稽徵機關，自不
    可採。
八、綜上所述，原告之主張，均非可採，被告就原告無進貨事實
    而虛報扣抵之進項稅額部分，依行為時營業稅法第51條第5
    款追繳稅款，並參酌原告未於復查決定前補繳稅款及以書面
    承認違章事實並承諾繳清罰鍰，按所漏稅額631,534 元處2
    倍罰鍰1,263,000 元，均無違誤，訴願決定遞予維持，亦無
    不合，原告徒執前詞，訴請撤銷，為無理由，應予駁回。
據上論結，本件原告之訴為無理由，爰依行政訴訟法第98條第3
項前段，判決如主文。
中　　華　　民　　國　　96　　年　 　3　　月　 22  　 日
                  第五庭審判長法  官　張　瓊　文
                              法  官　蕭　忠  仁
                              法  官　王　碧  芳
上為正本係照原本作成。
如不服本判決，應於送達後20日內向本院提出上訴狀並表明上訴
理由，如於本判決宣示後送達前提起上訴者，應於判決送達後20
日內補提上訴理由書（須按他造人數附繕本）。
中　　華　　民　　國　　96　　年　　 3 　 月　 22　   日
            　　　　　　　　　書記官  徐  子  嵐
